【裁判字號】    99,裁,1496
【裁判日期】    990715
【裁判案由】    耕地三七五租約
【裁判全文】
最  高  行  政  法  院  裁  定
                                      99年度裁字第1496號
上  訴  人  甲○○○（即原審參加人）
                          送達代收人  乙○○
                          安區安和路1段78巷45號1樓
上  訴  人  彰化縣大村鄉公所（即原審被告）
                          西路338號
代  表  人  丙○○
被 上訴 人  丁○○（即原審原告）
            戊○○（即原審原告）
上列當事人間耕地三七五租約事件，上訴人對於中華民國99年3
月31日臺中高等行政法院98年度訴字第478號判決，提起上訴，
本院裁定如下：
    主  文
上訴駁回。
上訴審訴訟費用由上訴人負擔。
    理  由
一、按對於高等行政法院判決之上訴，非以其違背法令為理由，
    不得為之，行政訴訟法第242條定有明文。依同法第243條第
    1項規定，判決不適用法規或適用不當者，為違背法令；而
    判決有同條第2項所列各款情形之一者，為當然違背法令。
    是當事人對於高等行政法院判決上訴，如依行政訴訟法第24
    3條第1項規定，以高等行政法院判決有不適用法規或適用不
    當為理由時，其上訴狀或理由書應有具體之指摘，並揭示該
    法規之條項或其內容；若係成文法以外之法則，應揭示該法
    則之旨趣；倘為司法院解釋或本院之判例，則應揭示該判解
    之字號或其內容。如以行政訴訟法第243條第2項所列各款情
    形為理由時，其上訴狀或理由書，應揭示合於該條項各款之
    事實。上訴狀或理由書如未依此項方法表明，或其所表明者
    與上開法條規定不合時，即難認為已對高等行政法院判決之
    違背法令有具體之指摘，其上訴自難認為合法。
二、上訴人甲○○○所有坐落彰化縣大村鄉○○段444地號土地
    （重測前為過溝段182-6地號，原為被繼承人賴吉生所有，
    賴吉生於民國98年3月14日死亡後，由上訴人甲○○○繼承
    ，下稱系爭土地）由被上訴人所承租，被上訴人與賴吉生訂
    有耕地三七五租約，租期至97年12月31日屆滿。嗣被上訴人
    申請繼續承租，賴吉生則以擴大家庭農場經營規模為由申請
    收回系爭土地，經上訴人彰化縣大村鄉公所（下稱大村鄉公
    所）審查被上訴人收入支出後，核定足以維持一家生活，認
    上訴人甲○○○（賴吉生之繼承人）申請收回符合耕地三七
    五減租條例第19條第2項規定，爰核准收回自耕，被上訴人
    不服，提起訴願遞遭駁回，提起行政訴訟，經原審判決：「
    訴願決定及原處分均撤銷。被告（即大村鄉公所）對於原告
    （即被上訴人）對參加人所有坐落彰化縣大村鄉○○段444
    地號土地申請繼續承租，應依本判決之意旨作成決定。」，
    上訴人甲○○○不服，遂提起本件上訴。
三、上訴人甲○○○對於原審法院判決上訴，係以：現今農業經
    營已走向分工、專業之企業化經營，家庭農場之農業經營不
    再侷限於親自下田之耕作行為，凡謀劃安排組織農業產銷班
    、租賃耕地、委託代耕或其他經營方式擴大經營規模，能使
    農產品之產銷達到最高效率，獲得最高利潤，均為政府所鼓
    勵，而法律並未禁止農產經營者和受其委託代耕者不得再有
    其他民事上委任關係，上訴人將系爭土地委託訴外人賴世富
    代耕之經營模式，符合現今農業法規及政策；又上訴人甲○
    ○○有家庭農場，且同時收回彰化縣大村鄉○○段444地號
    及445地號土地，足認有擴大家庭農場經營規模之目的，且
    其收回耕地後經營面積增加有擴大之事實，符合耕地三七五
    減租條例第19條第2項規定；況無論是委託企業經營或委託
    代耕均係出租人自任耕作，且不得以出租人職業、年齡或居
    住地距耕地遠近作為不能自任耕作之認定，故應認上訴人甲
    ○○○係實質上具有自任耕作能力等語，資為論據。惟查：
    (一)原判決業已敘明：上訴人甲○○○係以坐落彰化縣大村
    鄉村○段793地號土地為自耕地，擬擴大家庭農場經營規模
    為由申請收回系爭土地，惟其並未親自耕作該土地，亦未由
    其共同生活戶之成員耕作，雖甲○○○主張目前該土地係委
    託訴外人賴世富代耕，然依賴世富到庭所證，賴世富對於上
    開大村鄉村○段793地號土地，所為已非僅就生產過程之部
    分或全部作業加以處理，顯已逾「委託代耕」得實施之範圍
    ；而甲○○○或賴吉生對於該土地，幾近放任之處理，顯未
    為「從事農業經營」所必要之管理，其與其共同生活戶之成
    員尚難認有於該土地耕作之事實，自不得認為其等於該土地
    經營家庭農場。另甲○○○現設籍臺北市，其亦陳稱「28歲
    嫁于賴吉生，亦務農種田歷5年多方北遷」，可見甲○○○
    早已遷居臺北，其住居所與系爭土地相距甚遠，以本件甲○
    ○○之情形，尚難僅以甲○○○所出具之一紙切結書，即認
    甲○○○無耕地三七五減租條例第19條第1項第1款所指不能
    自任耕作之情形；又耕地三七五減租條例第19條所謂之「擴
    大家庭農場經營規模」情事，係一事實問題，自應有相當之
    證據，不能僅憑出租人之片面空言主張，即予認定，而證人
    賴世富亦證稱甲○○○並未以擴大家庭農場之經營，擬收回
    系爭土地自耕事與其商議。是甲○○○對有擴大家庭農場之
    經營一事，僅止於「想法」之階段，尚難認已有擴大家庭農
    場經營規模之具體計畫事實。綜上事證，彰化縣大村鄉公所
    核准甲○○○收回系爭土地自耕之處分，自有違誤，訴願決
    定未予糾正，亦有未合等情。經核於法無違。(二)上訴人對
    於原判決上訴，雖以該判決違背法令為由，惟核其上訴理由
    ，係就原審取捨證據、認定事實之職權行使，所為上開論斷
    ，任意指摘其為不當，並就原審已論斷者，泛言未論斷不備
    理由，而非具體表明合於不適用法規、適用法規不當、或行
    政訴訟法第243條第2項所列各款之情形，難認對該判決之如
    何違背法令已有具體之指摘。依首開規定及說明，應認其上
    訴為不合法。
四、據上論結，本件上訴為不合法。依行政訴訟法第249條第1項
    前段、第104條、民事訴訟法第95條、第78條、第85條第1項
    前段，裁定如主文。
中    華    民    國    99    年    7     月    15    日
                    最高行政法院第五庭
                        審判長法官  黃  璽  君
                              法官  鄭  小  康
                              法官  鄭  忠  仁
                              法官  吳  東  都
                              法官  陳  金  圍

以  上  正  本  證  明  與  原  本  無  異
中    華    民    國    99    年    7     月    16    日
                              書記官  彭  秀  玲

司法院資訊處製作；財團法人民間司法改革基金會備份。
